---
title: "Clase 6. GLM-Binomial: Ejercicio"
author: "Oscar Carmona Castro"
date: "2025-03-25"
output: html_document
---

## Ejercicio
Con la base de datos **AvesHabitat.csv**, selecciona una especie en particular y ajusta diferentes modelos, al menos 5. Selecciona el más adecuado, realiza la validación y graficar los resultados (**instructor: David Murillo**).


# { .tabset}
## 1. Cargar paquetes
```{r, message=FALSE, warning=FALSE}
library(tidyverse)
library(ggeffects)
library(DHARMa)
library(AICcmodavg)
library(multcomp)
library(MuMIn)
```


## 2. Cargar base de datos (AvesHabitat)
```{r}
Aves = read.csv("data/AvesHabitat.csv") |>
  mutate_if(is.integer, as.factor)

View(Aves)
```

Exploración de base de datos
```{r}
str(Aves)
```

Eliminar NAs
```{r}
Aves2 = drop_na(Aves)
```



## 3. Ajuste de modelos

Especie de interés:

* GLABRA


Variables de interés:

* Type

* habitat

* ALTITUDE 

```{r}
Modelos_aves = list (
  "tipo" = glm(GLABRA ~ Type, family = "binomial", data = Aves2),
  "habitat" = glm(GLABRA ~ habitat, family = "binomial", data = Aves2),
  "altitud" = glm(GLABRA ~ ALTITUDE, family = "binomial", data = Aves2),
  
  "tipo + habitat" = glm(GLABRA ~ Type + habitat, family = "binomial", data = Aves2),
  "habitat + altitud" = glm(GLABRA ~ habitat + ALTITUDE, family = "binomial", data = Aves2),
  "tipo + altitud" = glm(GLABRA ~ Type + ALTITUDE, family = "binomial", data = Aves2)
  
)
```


## 4. Selección de modelos
```{r}
aictab(Modelos_aves)
```

Los modelos explican el 100% de la presencia de la especie GLABRA (columna AIC cWt).

Sin embargo seleccionamos los siguientes modelos que explican ≈80% de la presencia de la especie:

* Modelo1 = altitud (22%).

* Modelo2 = tipo (22%)

* Modelo3 = habitat (22%)

* Modelo4 = tipo + habitat (22%)



## 5 Revisión de modelos: variables categóricas { .tabset}
### 5.1 Modelos con variables categóricas (tipo; habitat) { .tabset}

#### 5.1.1 Modelo2 = tipo
```{r}
summary(Modelos_aves$tipo)
```

Se puede observar que el "Tipo F" tiene mayor probabilidad de explicar la presencia de la especie GLABRA.

INTERCEPTO: TypeC (-0.7472)

TypeF: TypeC + TypeF


Se realiza la transformación a probabilidad (plogis).
```{r}
plogis(-0.7472) # TypeC
```

Probabilidad de presencia de GLABRA en Tipo C = 32%.


```{r}
plogis(-0.7472 + 0.0540) # TypeC + TypeF
```

Probabilidad de presencia de GLABRA en Tipo F = 33%


Otra forma, integrando los intervalos de confianza (IC95%)
```{r}
ggpredict(Modelos_aves$tipo)
```


Graficar
```{r}
plot(ggpredict(Modelos_aves$tipo))
```

#### 5.1.2 Modelo3 = habitat
```{r}
summary(Modelos_aves$habitat)
```

A pesar de que esta variable contiene tres niveles (AF, PF, SF), solo dos niveles explican la presencia de la especie GLABRA (SF y AF).

Se puede observar que el "habitatSF" tiene mayor probabilidad de explicar la presencia de la especie GLABRA.

INTERCEPTO: habitatAF (-0.7472)

habitatSF: habitatAF + habitatSF


Se realiza la transformación a probabilidad (plogis).
```{r}
plogis(-0.7472) # habitatAF
```

Probabilidad de presencia de GLABRA en habitatAF = 32%.


```{r}
plogis(-0.7472 + 0.0540) # habitatAF + habitatSF
```

Probabilidad de presencia de GLABRA en Tipo F = 33%


Otra forma, integrando los intervalos de confianza (IC95%)
```{r}
ggpredict(Modelos_aves$habitat)
```

Graficar
```{r}
plot(ggpredict(Modelos_aves$habitat))
```


#### 5.1.3 Prueba de contraste { .tabset}
```{r}
library(multcomp)
```

Modelo2 = tipo
```{r}
Type_con = glht(Modelos_aves$tipo, mcp("Type" = "Tukey"))
```

```{r}
summary(Type_con)
```

No hay diferencias significativas entre el Tipo F y Tipo C, que permitan explicar la presencia de la especie GLABRA.


Modelo3 = habitat
```{r}
habitat_con = glht(Modelos_aves$habitat, mcp("habitat" = "Tukey"))
```

```{r}
summary(Type_con)
```

No hay diferencias significativas entre el Tipo F y Tipo C, que permitan explicar la presencia de la especie GLABRA.



### 5.2 Revisión de modelos: variables numéricas { .tabset}
Ahora evaluaremos el modelo que contiene la variable numérica.

#### 5.2.1 Modelo1 = altitud
```{r}
summary(Modelos_aves$altitud)
```

```{r}
plot(ggpredict(Modelos_aves$altitud, terms = "ALTITUDE[n = 100]"))
```



## 6 Revisión de supuestos
```{r}
testResiduals(Modelos_aves$tipo)
```

```{r}
testResiduals(Modelos_aves$habitat)
```

```{r}
testResiduals(Modelos_aves$altitud)
```

```{r}
testResiduals(Modelos_aves$`tipo + habitat`)
```

Todos los modelos contienen datos con una distribución normal, no presentan datos atípicos (outiliers) y no existe sobredispersión de los datos.


## 7. Ejemplo para interacciones entre variables categóricas
```{r}
tipo_habitat = glm(GLABRA ~ Type + habitat, family = "binomial", data = Aves2)
```

```{r}
summary(tipo_habitat)
```

```{r}
plot(ggpredict(tipo_habitat, terms = c("Type", "habitat")))
```



