---
title: "Clase 1. Comandos básicos y exploración de datos"
author: "Oscar Carmona Castro"
date: "2025-03-25"
output: html_document
---

## Introducción.

Esta clase está diseñada para enseñarte los comandos básicos en R, incluyendo la creación de variables, tablas y la importación de bases de datos. Además, aprenderás a explorar y analizar tus datos de manera apropiada, siguiendo la metodología de **Zuur et al. (2010)**. Con el tiempo, podrás utilizar estas habilidades básicas en R para realizar análisis más complejos y obtener resultados acordes a tu pregunta de investigación. (**instructor: David Murillo**).

## Ejercicios.


# { .tabset}
## 1. Cargar paquetes
```{r, message=FALSE, warning=FALSE}
library(tidyverse)
```


## 2. Operaciones básicas
Adición (suma).
```{r}
2+2
```
Sustracción (resta).
```{r}
2-2
```

Multiplicación.
```{r}
2*2
```

División.
```{r}
2/2
```

Raíz cuadrada.
```{r}
sqrt(2)
```

Otro.

y = intercepto + slope (x)
```{r}
34.5 + 0.3*36.4
```



## 3. Creación de variables

Variables numéricas con 1 único valor.
```{r}
x = 5
y = -3
```

Variables numéricas con varios valores.
```{r}
Peso = c(12.5, 23, 12.6, 18, 7, 18.3, 23, 40, 21,8)
```

```{r}
Altura = c(1:1000)
```

Variables con números aleatorios.
```{r}
Aleatorios = sample(1:1000, size = 50)
```

Variables con distribución normal.
```{r}
Dnormal = rnorm(50, mean = 30, sd = 2.5)
```

Variables categóricas.
```{r}
Variabley = "y"
```

```{r}
Seccion = c("1A", "1B", "3A", "2B", "2A", "3A")
```



## 4. Creación de tablas

Creación de tabla con 10 observaciones.
```{r}
Temperatura = sample(20:35,size = 10)
Riqueza = rnorm(10, mean = 5, sd = 3)
Franja = c("A", "A", "C", "C", "A", "B", "B", "B", "A", "C")
```

```{r}
Tabla1 = data.frame(Franja, Temperatura, Riqueza)
```



## 5. Cargar base de datos.
```{r}
Aves.sta = read.csv("data/bird.sta.csv")
```



## 6. Estadística descriptiva
```{r}
library(palmerpenguins)
```

```{r}
data("penguins")
```

Calcular la media de cada columna del data frame.
```{r}
sapply(penguins[ ,3:6], mean, na.rm = TRUE)
```

Calcular la media de la masa de los pingüinos de cada especie
```{r}
tapply(penguins$body_mass_g, penguins$species, mean, na.rm = TRUE)
```

## 7. Exploración de datos (Zuur et al. 2010) { .tabset}
Pasos exploratorios de las bases de datos antes de elegir el método estadístico.

### 7.1 Cargar base de datos
```{r}
cyanistes = read.table("data/cyanistes.txt", header = TRUE)
```

### 7.2 Revisar estructura de la base de datos
```{r}
str(cyanistes)
```

Revisar si existen valores "NAs" en la base de datos.
```{r}
colSums(is.na(cyanistes))
```

### 7.3 Valores extremos (outliers)
Análisis visual.
```{r}
boxplot(depth ~ zone,
        ylab = "Profundidad del nido",
        xlab = "Zona del bosque",
        data = cyanistes,
        outpch = 16,
        las = 1)
```

```{r}
outliers::grubbs.test(cyanistes$depth, type = 10)
```

```{r}
outliers::grubbs.test(cyanistes$height, type = 11)
```

```{r}
outliers::grubbs.test(cyanistes$day, type = 10)
```

### 7.4 Normalidad
```{r}
shapiro.test(cyanistes$depth)
```

```{r}
library(ggplot2)
ggplot(data = cyanistes, aes(x = height, y = depth)) +
  geom_point() +
  geom_hline(yintercept = 0.33, linetype = "dashed") +
  geom_vline(xintercept = 2.19, linetype = "dashed")
```

### 7.5 Homogeneidad
```{r}
car::leveneTest(depth ~ zone, data = cyanistes)
```

### 7.6 Exceso de ceros en la variable respuesta
```{r}
sum(cyanistes$depth == 0, na.rm = TRUE) * 100 / nrow(cyanistes)
```

### 7.7 Multicolinealidad entre variables predictoras
```{r}
GGally::ggpairs(cyanistes[,2:7])
```

### 7.8 Relaciones entre variables respuesta y predictoras
```{r}
ggplot(data = cyanistes, aes(x = height, y = depth)) +
  geom_point() +
  geom_smooth(method = lm) +
  facet_wrap(~ zone) +
  theme_classic()
```










