---
title: "Clase 5. GLM-Poisson: Ejercicio"
author: "Oscar Carmona Castro"
date: "2025-03-25"
output: html_document
---

## Ejercicio.

Elaborar una tabla de selección de modelos para identificar el modelo o los modelos más adecuados para explicar la abundancia del mejillón de agua dulce de Nueva Zelanda (Anodonta anatina). Realizar la validación y graficado del modelo (**instructor: David Murillo**).


# { .tabset}
## 1. Cargar paquetes
```{r, message=FALSE, warning=FALSE}
library(tidyverse)
library(DHARMa)
library(AICcmodavg)
library(ggeffects)
```


## 2. Cargar base de datos (mejillones)
```{r}
mejillones = read.table("https://www.dropbox.com/s/q8tpwcfsh232g4s/muss.txt?dl=1", header = T, dec = ".", stringsAsFactors = T)

View(mejillones)
```

**Variables:**

* depth: Profundidad del agua

* subs: substrato, es un factor con tres niveles (gravel, mud, sand)

* unio: abundancia de Unio pictorum + U. tumidus

* duck: abundancia de New Zealand duck mussel o Anodonta anatina

* swan: abundancia de The swan mussel, o Anodonta cygnea


Convertir variable "subs" a factor
```{r}
mejillones$subs = factor(mejillones$subs)
head(mejillones)
```


## 3. Ajuste de modelos
```{r}
Modelos_duck = list(

"profundidad" = glm(duck ~ depth, family = "poisson", data = mejillones),
"sustrato" = glm(duck ~ subs, family = "poisson", data = mejillones),
"pro_y-sus" = glm(duck ~ depth + subs, family = "poisson", data = mejillones),

"int_pro_sus" = glm(duck ~ depth*subs, family = "poisson", data = mejillones),
"int2_pro_sus" = glm(duck ~ depth:subs, family = "poisson", data = mejillones),
"nulo" = glm(duck ~ 1, family = "poisson", data = mejillones)

)
```


## 4. Selección de modelos
```{r}
aictab(Modelos_duck)
```

Los modelos explican el 100% de la abundancia del mejillón Anodonta anatina (columna AIC cWt).
Sin embargo seleccionamos los modelos que explican ≈80% de la distribución del mejillón (Modelo1 = int_pro_sus: 51%; Modelo2 = profundidad: 26%).


## 5. Validación de los modelos { .tabset}
### 5.1 Modelo1 = int_pro_sus
```{r}
testResiduals(Modelos_duck$int_pro_sus)
```

Prueba de sobredispersión
```{r}
testOverdispersion(Modelos_duck$int_pro_sus)
```

Interpretación de la validación del Modelo1: int_pro_sus.

Los datos no tienen una distribución normal, presentan datos atípicos (outiliers), y existe sobredispersión de los datos (dispersion = 2.1797, p-value < 2.2e-16).



### 5.2 Modelo2 = profundidad
```{r}
testResiduals(Modelos_duck$profundidad)
```

Prueba de sobredispersión.
```{r}
testOverdispersion(Modelos_duck$profundidad)
```

Interpretación de la validación del Modelo2: profundidad.

Los datos no tienen una distribución normal, presentan datos atípicos (outiliers), y existe sobredispersión de los datos (dispersion = 2.252, p-value < 2.2e-16).



## 6 Interpretación de los modelos (summary) { .tabset}
### 6.1 Modelo1 = int_pro_sus
```{r}
summary(Modelos_duck$int_pro_sus)
```

Intervalos de confianza
```{r}
confint(Modelos_duck$int_pro_sus)
```

```{r}
coef(Modelos_duck$int_pro_sus)
```

```{r}
car::vif(Modelos_duck$int_pro_sus)
```

Variables que SI pueden explicar la abundancia del mejillón de la especie Anodonta anatina (mellión de New Zealand):

* Profundidad.
 
* Sustrato arena.
 
* Profundiad, sustrato de musgo.
 
* Profundidad, sustrato de arena.
 
 
Variables que NO pueden explicar la abundancia del mejillón de la especie Anodonta anatina (mellión de New Zealand):

* Sustrato musgo.
 
* Sustrato grava.


Sin embargo se puede observar una elevada correlación entre las variables "profundidad y sustrato" (gvif > 4).
Prosegiumos a interpretar el Modelo 2 = profundidad.


### 6.2 Modelo2 = profundidad
```{r}
summary(Modelos_duck$profundidad)
```

Resultados en forma logarítmica.
Entonces se necesitan pasar los resultados a valor exponencial para realizar la interpretación biológica.
```{r}
exp(0.3954)
```
Incluir intervalos de confianza
```{r}
confint(Modelos_duck$profundidad)
```

```{r}
coef(Modelos_duck$profundidad)
```

Este modelo explica una relación positiva donde a mayor profundidad aumenta la abundancia de mejillones de la especie Anodonta anatina (mellión de New Zealand). Si la profundidad aumenta en 1.48, la abundancia del mejillón aumentará en 1 unidad.



## 7 Gráficos { .tabset}
### 7.1 Modelo1 = int_pro_sus
```{r}
sjPlot::plot_model(Modelos_duck$int_pro_sus, type = "int",
                   terms = "subs*depth") +
  labs(title = "Relación de la profundidad y el sustrato en la abundancia")
```

```{r}
ggsave("resultados/duck_int_pro_sus.png", plot = last_plot(),
       units = "cm", width = 15, height = 9, dpi = 350)
```



### 7.2 Modelo2 = profundidad
```{r}
plot_profundidad = ggpredict(Modelos_duck$profundidad, terms = "depth[n = 100]")
```

```{r}
plot(plot_profundidad, colors = "tomato", line = 1) +
  geom_point(data = mejillones, aes(x = depth, y = duck)) +
  labs(title = "Relación de la profundidad en la abundancia") +
  theme_classic() +
  theme(plot.title = element_text(hjust = 0.5, face = 1))
```

```{r}
ggsave("resultados/duck_profundidad.png", plot = last_plot(),
       units = "cm", width = 15, height = 9, dpi = 350)
```



